臺灣臺南地方法院刑事判決
111年度訴字第561號
公  訴  人  臺灣臺南地方檢察署檢察官
被      告  陳三吉



指定辯護人  本院公設辯護人林宜靜
上列被告因強盜案件，經檢察官提起公訴（111年度偵字第4000
號），本院判決如下：
    主  文
陳三吉犯搶奪罪，處有期徒刑拾月。緩刑貳年，緩刑期間付保護
管束，並應向檢察官指定之政府機關、政府機構、行政法人、社
區或其他符合公益目的之機構或團體，提供捌拾小時之義務勞務
。
扣案之安全帽壹頂沒收，未扣案犯罪所得新臺幣貳佰捌拾玖元沒
收，於全部或一部不能沒收或不宜執行沒收時，追徵其價額。　
    犯罪事實
一、陳三吉因認識邱錦素，知悉其身體障礙而需乘坐輪椅及上下
    班之路線，竟意圖為自己不法之所有，基於搶奪之犯意，於
    民國111年1月31日23時27分許，於臺南市○○區○○○街00號附
    近等待邱錦素出現後，即衝出奪取邱錦素放置於電動輪椅上
    之黑色側背包（內有如附表所示之物品），得手後旋騎乘車
    牌號碼000-000號普通重型機車逃逸。嗣邱錦素報警處理，
    員警依現場監視器錄影畫面，循線查得陳三吉之住處，並於
    111年2月1日2時40分許尋至陳三吉位於臺南市○○區○○○街00
    號之居所，陳三吉隨即開門讓警方進入其居所，警方將其逮
    捕後，於該處扣得如附表編號1至7所示之物品及現金新臺幣
    （下同）178,675元，而查悉上情。
二、案經臺南市政府警察局歸仁分局報告臺灣臺南地方檢察署
　　檢察官偵查起訴。
    理  由
一、按被告以外之人於審判外之陳述，雖不符刑事訴訟法第159
    條之1至之4之規定，而經當事人於審判程序同意作為證據，
    法院審酌該言詞陳述或書面陳述作成時之情況，認為適當者
    ，亦得為證據；當事人、代理人或辯護人於法院調查證據時
    ，知有第159條第1項不得為證據之情形，而未於言詞辯論終
    結前聲明異議者，視為有前項之同意，刑事訴訟法第159條
    之5定有明文。查本案以下所引用屬傳聞證據性質之證據，
    被告及其辯護人於本院準備程序中表示同意有證據能力（見
    本院卷第45頁），本院審酌該證據作成之情況，認均無不適
    當情事，依刑事訴訟法第159條之5規定，均有證據能力。
二、上揭犯罪事實，業據被告坦承不諱，核與被害人邱錦素於警
    詢時之證述情節相符，並有臺南市政府警察局歸仁分局扣押
    筆錄、扣押物品目錄表、扣押物品收據、贓物認領保管單、
    逮捕通知書、車牌辨識資料各1份、現場監視器畫面擷取照
    片3張、查獲現場照片47張（見警卷第25至64頁）附卷可稽
    ，足認被告之自白與事實相符，堪以採信。是本案事證明確
    ，被告犯行堪以認定，應依法論罪科刑。
三、公訴意旨雖認被告係基於強盜之犯意，而搶取被害人之黑色
    側背包乙情，然此為被告及其辯護人所否認，並辯稱：被告
    並未使被害人身體上或精神上處於不能抗拒之狀態等語。
(一)按刑法上之強盜罪，以使用強暴、脅迫等方法，使被害人不
    能抗拒，而取其財物或令其交付，為成立要件。所謂「不能
    抗拒」，係指行為人所為之強暴、脅迫等不法行為，就當時
    之具體事實，予以客觀之判斷，足使被害人身體上或精神上
    達於不能或顯難抗拒之程度而言，至於被害人實際有無抗拒
    ，並非所問。刑法上之搶奪罪則係以意圖為自己或他人不法
    之所有，而用不法之腕力，乘人不及抗拒之際，公然掠取在
    他人監督支配範圍內之財物，移轉於自己實力支配下為構成
    要件。申言之，行為人取得動產之行為，如係當場直接侵害
    動產之持有人或輔助持有人之自由意思，而其所使用之不法
    腕力，客觀上尚未達完全抑制動產之持有人或輔助持有人自
    由意思之程度者，應成立搶奪罪。此與行為人取得動產之行
    為，並未當場直接侵害動產之持有人或輔助持有人之自由意
    思者，為竊盜罪不同；與行為人取得動產之行為，係當場直
    接侵害動產之持有人或輔助持有人之自由意思，而其所使用
    之不法腕力，客觀上已達足以完全抑制動產之持有人或輔助
    持有人自由意思，亦即客觀上足使該被害人喪失自由意思，
    而達於不能抗拒之程度者，為強盜罪，亦不相同（最高法院
    97年度台上字第2531號、94年度台上字第2401號、96年度台
    上字第6329號、105年度台上字第2437號判決意旨參照）。
(二)經查，本院於準備程序中勘驗本案現場監視器錄影畫面，勘
    驗結果略以：被告（經被告當庭確認）在路旁徘徊等待被害
    人（經被告當庭確認），見被害人乘坐電動輪椅來到，即向
    前彎腰攔住告訴人，電動輪椅前進一段距離後停下，被害人
    坐在輪椅上與被告有拉扯動作（監視器錄影時間23：28：43
    至23：28：51），拉扯過程中輪椅並無移動、翻動情形，之
    後被告手持某物離開，被害人仍坐在輪椅上，並未摔倒在地
    （23：28：52），錄影停止等情，此有勘驗筆錄1份在卷可
    稽（見本院卷第44頁）。可知被告在被害人出現時，即上前
    欲強取被害人放在輪椅上之側背包，被害人與被告拉扯約僅
    8秒鐘，時間甚短，且觀諸被害人當時乘坐之輪椅並無移動
    、翻動之情形，在被告奪走側背包後，被害人仍坐在輪椅上
    ，並未摔倒，顯見被告使用之力道並非強勁，被害人也未奮
    力掙扎，否則輪椅應至少有滑動之情形；又倘若被告施加之
    力道甚大，被害人與之拉扯下，卻無法抵抗，自極有可能會
    摔倒，足見被告雖以不法腕力奪取被害人所有之側背包，但
    客觀上尚未達完全抑制被害人之自由意思之程度，即未至使
    被害人處於不能抗拒之狀態，應僅係出於搶奪犯意，
　　並非出於強盜犯意，此部分公訴意旨尚無可採。
四、論罪科刑
(一)核被告所為，係犯刑法第325條第1項搶奪罪。公訴意旨認被
    告係犯刑法328條之強盜罪，尚有未洽，惟起訴之基本社會
    事實同一，爰依法變更起訴法條。
(二)爰審酌被告於案發時因失業數月，積欠房租且三餐不濟，始
    以搶奪他人財物方式獲取金錢之犯罪動機，兼衡其素行（前
    無犯罪科刑紀錄，詳卷附臺灣高等法院被告前案紀錄表）、
    智識程度（國小畢業）、家庭經濟狀況（職業為烘焙師，每
    月收入約2萬8千元）、犯罪方法、所搶奪現金金額非低，惟
    除已花用之現金289元之外，其餘現金及物品均已發還被害
    人，及其犯後坦承犯行，並與被害人在本院調解成立，被害
    人表示願意原諒被告（詳本院卷第85頁所附調解筆錄）等一
    切情狀，量處如主文所示之刑。
(三)查被告未曾因故意犯罪受有期徒刑以上刑之宣告之事實，有
    臺灣高等法院被告前案紀錄表1份附卷可稽，其因失業數月
    ，生活無以為繼，一時失慮，致罹刑典，犯後已坦承犯行，
    於本院與被害人調解成立，且目前已正常就業（詳本院卷第
    51頁所附在職證明），堪認被告已知悔悟，經此教訓，當知
    所警惕，而無再犯之虞，本院認所宣告之刑以暫不執行為適
    當，併依刑法第74條第1項第1款之規定，宣告緩刑2年。再
    為督促被告確實改過遷善，另依刑法第74條第2項第5款規定
    諭知被告應向執行檢察官指定之公益團體、地方自治團體或
    社區，提供80小時之義務勞務。另併依刑法第93條第1項第2
    款等規定，諭知被告於緩刑期間付保護管束。
五、沒收
　　按「供犯罪所用、犯罪預備之物或犯罪所生之物，屬於犯罪
    行為人者，得沒收之。」「犯罪所得，屬於犯罪行為人者，
    沒收之。但有特別規定者，依其規定。」；「前二項之沒收
    ，於全部或一部不能沒收或不宜執行沒收時，追徵其價額。
    」刑法第38條第2項、第38條之1第1項、第3項分別定有明文
    。查扣案之安全帽1頂，係被告所有供其犯本案之罪所用之
    物，業據被告供認明確（見本院卷第45頁），應依刑法第38
    條第2項規定，併與宣告沒收。另未扣案289元，被告供稱已
    購物花用完畢，此係屬於被告之犯罪所得，應依刑法第38條
    之1第1項前段及第3項規定，宣告沒收，於全部或一部不能
    沒收或不宜執行沒收時，追徵其價額。
據上論斷，應依刑事訴訟法第299條第1 項前段、第300條，刑法
第325條第1項、第74條第1項第1款、第2項第5款、第93條第1項
第2款、第38條第2項、第38條之1第1項、第3項，判決如主文。
本案經檢察官黃彥翔提起公訴，檢察官李佳潔到庭執行職務。
中　　華　　民　　國　　111 　年　　9 　　月　　7 　　日
　　　　　　　    刑事第六庭  審判長法  官  高如宜
　　　　　　　　　                  法  官  鄭銘仁   
　　　　　　　　　　                法　官　陳鈺雯
以上正本證明與原本無異。
如不服本判決應於收受送達後20日內向本院提出上訴書狀，並應
敘述具體理由。其未敘述上訴理由者，應於上訴期間屆滿後20日
內向本院補提理由書( 均須按他造當事人之人數附繕本) 「切勿
逕送上級法院」。
                                    書記官  洪儀珊　
中　　華　　民　　國　　111 　年　　9 　　月　　7 　　日
附錄論罪科刑法條
刑法第325條第1項
意圖為自己或第三人不法之所有，而搶奪他人之動產者，處6月
以上5年以下有期徒刑。
　　　　　　　　　　　
附表：被害人之黑色側背包內物品
編號 物品名稱 數量 單位 備註 1 玉珮項鍊 1 條  2 遙控器 1 個  3 被害人之身分證 1 張  4 被害人之健保卡 1 張  5 被害人之身心障礙證明 1 張  6 第一銀行金融卡 2 張  7 第一銀行存摺 1 本  8 現金（新臺幣） 178,964 元 其中289元業經被告購物花用